【裁判字號】    99,訴,1024
【裁判日期】    990909
【裁判案由】    偽造文書等
【裁判全文】
臺灣臺北地方法院刑事判決              99年度訴字第1024號
公  訴  人  臺灣臺北地方法院檢察署檢察官
被      告  甲○○
上列被告因偽造文書等案件，經檢察官提起公訴（99年度偵字第
606號），被告於本院準備程序進行中，就被訴事實為有罪之陳
述，經本院告知簡式審判程序意旨，並聽取公訴人及被告之意見
後，本院合議庭裁定由受命法官獨任依簡式審判程序審理，並判
決如下：
    主  文
甲○○行使偽造公文書，足以生損害於公眾及他人，處有期徒刑
壹年貳月。緩刑貳年。未扣案如附表「沒收物及依據」欄所示之
沒收物均沒收。
    事  實
一、甲○○係群岳科技股份有限公司（址設臺北市○○區○○路
    4段145巷9弄3號7樓，下稱群岳公司）之負責人。詎甲○○
    因認與群岳公司之股東林健（起訴書誤載為林建峰，以下
    逕稱其名）存有投資糾紛，且自忖林健應對群岳公司經營
    不善乙事擔負責任，竟意圖為自己不法之所有，基於詐欺取
    財、行使偽造公文書之單一犯意，自不知情真實姓名、年籍
    不詳之成年會計師處取得該會計師所留存之由公務員職務上
    所製作之真正「營利事業所得稅核定稅額繳款書」、「違章
    案件罰鍰繳款書」、「處分書」影本後，於民國98年5月12
    日下午某時許，在臺北縣新店市○○路○段之星巴克咖啡店
    內，仿照前揭繳款書之格式，以電腦繕打再列印為紙本，並
    將其前所取得上揭真正「營利事業所得稅核定稅額繳款書」
    、「違章案件罰鍰繳款書」影本上之「財政部台灣台北區國
    稅局局長稅單專用章」印文，剪貼移置於前開紙本左下方欄
    位，再影印之方式，偽造表示群岳公司經財政部臺北市國稅
    局文山稽徵所核定應繳納96年度營利事業所得稅為新臺幣（
    下同）36萬6,294元意思之如附表編號1所示印有偽造「財政
    部台灣台北區國稅局局長稅單專用章」印文1枚之「財政部
    臺北市國稅局文山稽徵所核定應繳納96年度營利事業所得稅
    核定稅額繳款書」公文書1張，及表示群岳公司因違章案件
    經財政部臺北市國稅局文山稽徵所裁罰應繳納罰緩36萬6,29
    4元意思之如附表編號2所示印有偽造「財政部台灣台北區國
    稅局局長稅單專用章」印文1枚之「財政部臺北市國稅局文
    山稽徵所違章案件罰鍰繳款書」公文書1張後，旋於同日下
    午5時49分，在上址店內，以其所申請之buffalo@luxent.co
    m.tw電子郵件信箱，傳送電子郵件至林健所使用之jeffer
    y@compsolar.com電子郵件信箱之方式，向林健佯稱：其
    已收到群岳公司之稅單及罰鍰繳款書，總計應繳納73萬2,58
    8元，請林健將個人應分擔之金額即36萬6,294元，匯入其
    所開立之玉山銀行帳戶內，以便其一併繳納與國稅局云云，
    復為取信於林健，於98年5月13日上午9時9分、9時10分許
    ，在其所經營之另家位於臺北縣新店市○○路88號1樓之峻
    晨光電股份有限公司（下稱峻晨公司）內，以該公司所申請
    之00-00000000號門號撥打至林健住處，由其配偶乙○○
    所申請之00-0000000號門號，將如附表編號1、2所示之偽造
    公文書傳真與林健而行使之，足以生損害於國稅局對於稅
    捐稽徵管理之正確性。然因林健生性謹慎，又以電子郵件
    要求甲○○將群岳公司違章案件之裁決書傳真與其過目，甲
    ○○為順利詐得前揭款項，復承上開同一詐欺取財、行使偽
    造公文書犯意，接續於98年5月14日某時許，在峻晨公司上
    址辦公室內，以前揭相同方式，偽造表示財政部臺北市國稅
    局文山稽徵所（下稱文山稽徵所）因群岳公司辦理96年營利
    事業所得稅決算申報，未依規定提示帳簿、文據，經該所依
    同業利潤標準核定所得稅額需繳36萬6,294元，而處以所漏
    稅額1倍之罰鍰即36萬6,294元意思之如附表編號3所示印有
    偽造「分局長廖正志」、「財政部臺北市國稅局印」公印文
    各1枚之「財政部臺北市國稅局文山稽徵所處分書」公文書1
    張，並於林健之配偶乙○○以00-0000000市話門號撥打甲
    ○○所申請之0000000000號行動電話門號，催促其儘快傳真
    之當日即98年5月18日中午12時27分，至「峻晨公司」附近
    位於臺北縣新店市○○路111號1樓之全家便利商店股份有限
    公司內，以該公司所申請之00-00000000號門號撥打林健
    所使用之上開門號，接續將如附表編號3所示之偽造公文書
    傳真與林健而行使之，以取信於林健，並足以生損害於
    國稅局對於稅捐稽徵管理與裁罰之正確性，與廖正志。嗣乙
    ○○收到上開傳真資料後，為求慎重，遂向文山稽徵所查詢
    上情是否屬實，經該所人員核閱如附表編號1至編號3所示之
    傳真資料後，發現其上所載內容錯誤百出，始查悉上情，林
    健因此驚覺有異，而未將款項匯入甲○○之銀行帳戶內，
    致甲○○未詐取財物得逞。
二、案經財政部臺北市國稅局政風室移送臺灣臺北地方法院檢察
    署檢察官偵查起訴。於準備程序中，被告就被訴事實為有罪
    之陳述，經本院合議庭裁定改用簡式審判程序。
    理  由
一、上揭事實，業據被告甲○○於本院坦承不諱，核與證人乙○
    ○於偵查中之證述（見他字卷第67頁至第68頁、第90頁至第
    94頁）大致相符，並有財政部臺北市國稅局政風室99年6月4
    日財北國稅政字第0988980372號函暨所檢附之附件（見他字
    卷第1頁至第14頁）、被告與林健往來電子郵件8封（見他
    字卷第69頁至第74頁）、經濟部公司登記資料峻晨公司登記
    資料查詢單1紙（見他字卷第98頁）、玉山銀行北新分行98
    年12月22日玉山北新字第0981218002號函及檢附之被告開戶
    資料1份（見偵字卷第5頁至第6頁）；中華電信門號00-0000
    0000號、00-0000000號、00-0000000號、0000000000號申請
    人資料查詢單1份（見他字卷第78頁至第79頁）；中華電信
    門號00-00000000號、00-00000000號、0000000000號雙向通
    聯紀錄查詢單各1份（見他字卷第81頁至第86頁）；財政部
    臺北市國稅局文山稽徵所98年12月21日財北國稅文山營所字
    第0980011554號函暨所檢附之附件（見偵字卷第11頁至第19
    頁）、中華電信門號00-0000000號申請人資料查詢單1張（
    見本院卷第27頁）、財政部臺北市國稅局文山稽徵所99年7
    月28日財北國稅文山營所字第0990006522號函暨檢附之樣章
    附件1份（見本院卷第39頁至第40頁）、本院99年7月30日公
    務電話紀錄2張（見本院卷第41頁至第42頁）附卷可稽，足
    徵被告前開出於任意性之自白與事實相符，堪以採信。本案
    事證明確，被告犯行堪以認定，應依法論科。
二、論罪科刑：
  (一)按刑法第218條第1項所稱之公印，指表示公務機關或機關長
    官資格及其職務之印信而言，即俗稱大印與小官章，至其形
    式凡符合印信條例規定之要件而製頒，無論為印、關防、職
    章、圖記，如足以表示其為公務主體之同一性者，均屬之，
    若僅為證明營利事業所得稅申報書、營業人銷售額與稅額申
    報書業已收件之印文，非依印信條例規定由上級機關製發、
    表示公署或公務員資格之印信，其效用顯然不同，尚難與公
    印相論，僅係私印文。復按偽造印文，其方法並無限制，亦
    不以所偽造之印文與原印文有所差異為必要。如就他人之印
    文以照相、影印，或描摹套繪之方法，複製另一與原印文完
    全相同之印文使用，既非就原來之印文加以使用，而係製造
    另一印文，自屬偽造印文（最高法院96年度台上字第6098
    號判決參照）。查如附表編號1、2所示偽造公文書上之「財
    政部台灣台北區國稅局局長稅單專用章」印文，非依印信條
    例規定製發，表示公署或公務員之資格，自難以公印文論，
    應屬普通印文。又被告以剪貼移置真正（公）印文至如附表
    各編號所示偽造公文書內，再影印複製之方式製造「財政部
    台灣台北區國稅局局長稅單專用章」印文，及如附表編號3
    「沒收物及依據」欄所示偽造公文書上表示機關長官資格及
    其職務之「分局長廖正志」公印文，與表示公務機關之「財
    政部臺北市國稅局印」公印文，均非就原來之印文加以使用
    ，自屬偽造（公）印文甚明。
  (二)再按所謂文書，乃以文字或符號為一定之意思表示，具有存
    續性，以為法律上或社會生活上重要事項之證明者而言，故
    不論係影本或原本，若有上述文書之性質，均屬文書之範疇
    。又按刑法上所稱之「公文書」，係指公務員職務上製作之
    文書，與其上有無使用「公印」無涉；若由形式上觀察，文
    書之製作人為公務員，且文書之內容係就公務員職務上之事
    項所製作，即令該偽造之公文書上所載製作名義機關不存在
    ，或該文書所載之內容並非該管公務員職務上所管轄，然社
    會上一般人既無法辨識而仍有誤信為真正之危險，仍難謂非
    公文書（最高法院54 年度台上字第1407號判例意旨參照）
    。查上開如附表各編號所示之「財政部臺北市國稅局文山稽
    徵所核定應繳納96年度營利事業所得稅核定稅額繳款書」、
    「財政部臺北市國稅局文山稽徵所違章案件罰鍰繳款書」、
    「財政部臺北市國稅局文山稽徵所處分書」，形式上均已表
    明係由財政部臺北市國稅局文山稽徵所出具，其內容又係關
    於營業稅額核定、違章案件罰鍰繳納之通知、處分情形，自
    有表彰該等公署公務員本於職務而製作之意，是該等文書所
    載之製作名義人雖非真實，然依前揭說明，仍均屬公文書。
  (三)核被告所為，係犯刑法第216條、第211條之行使偽造公文書
    罪，及同法第339條第3項、第1項之詐欺取財未遂罪。被告
    於如附表編號1、2所示偽造公文書上偽造印文之行為；於如
    附表編號3所示偽造公文書上偽造公印文之行為，均係偽造
    公文書之部分行為，而被告偽造前揭公文書後均持以行使，
    其偽造公文書之低度行為，復均為行使之高度行為所吸收，
    均不另論罪。被告於上揭時、地行使如附表各編號所示之偽
    造公文書，均係基於詐欺林健以獲取不法利益之單一犯罪
    目的，且犯罪手法相同，犯罪時間、地點具密接性與連貫性
    ，行為獨立性薄弱，依社會一般通念，應評價為數個舉動之
    接續進行，論以接續犯之包括一罪，較為合理。被告以行使
    上揭偽造公文書之方式向林健施以詐術，於自然觀念上雖
    非不能區分為數行為，惟依一般社會通念，其行使上揭偽造
    公文書之行為係包括於詐騙林健之同一目的內，應評價為
    一罪方符合刑罰公平原則，如予數罪併罰，反有過度處罰之
    疑（最高法院97年度台上字第1880號判決要旨參照），故被
    告上開行為，應認係出於一個單一犯意，實行一個犯罪行為
    ，而侵害同一社會及個人法益，且該當於行使偽造公文書罪
    與詐欺取財未遂罪之犯罪構成要件，係一行為觸犯數罪名，
    為想像競合犯，依刑法第55條規定，應從一重之行使偽造公
    文書罪處斷，公訴意旨認上開2罪間，應予數罪併罰，尚嫌
    誤會。爰審酌被告任憑己意，自忖林健應對群岳公司經營
    不善乙事擔負責任，復貪圖己利，而為上開不法犯行，所犯
    已破壞他人對文書真正之信賴，實非可取，惟念其並無前科
    ，素行尚可，有臺灣高等法院被告前案紀錄表1份在卷可稽
    ，且犯後終能知所悔悟而於本院坦承犯行，態度良好，且林
    健透過其配偶乙○○向文山稽徵所查詢後，即發覺有異而
    未將被告所要求之款項匯出，本案犯罪所生之危害已有部分
    減輕，暨被告之品行、犯罪手段、智識程度、生活狀況等一
    切情狀，量處如主文所示之刑。
三、沒收：
    未扣案如附表編號1至編號3所示之偽造公文書雖均係被告犯
    本案所生及所用之物，然均已因行使而交付與林健，均非
    被告所有，亦均非違禁物，自均不能諭知沒收，然如附表各
    編號所示偽造公文書上所偽造之該編號「沒收物及依據」欄
    所示之偽造（公）印文，不問屬於犯人與否，均應依刑法第
    219條之規定諭知沒收。
四、末查，被告未曾因故意犯罪受有期徒刑以上刑之宣告，有臺
    灣高等法院被告前案紀錄表1份在卷可稽，其因一時失慮，
    偶罹刑典，惟犯後業已坦承犯罪且深表悔意，並已捐款10萬
    元與社會公益福利團體，有匯款申請書回條2張存卷足參（
    見本院卷第48頁、第58頁），以贖罪愆。本院斟酌前揭各點
    ，認被告經此教訓，當知所警惕，故所宣告之刑，以暫不執
    行為適當，爰併予宣告緩刑2年，以勵自新。
據上論斷，應依刑事訴訟法第273條之1第1項、第299條第1項前
段，刑法第216條、第211條、第339條第3項、第1項、第55條、
第74條第1項第1款、第219條，刑法施行法第1條之1，判決如主
文。
本案經檢察官蒲心智到庭執行職務。
中    華    民    國    99    年    9    月     9    日
                  刑事第十庭  法  官  謝昀璉
上正本證明與原本無異。
如不服本判決應於收受送達後10日內向本院提出上訴書狀，並應
敘述具體理由；其未敘述上訴理由者，應於上訴期間屆滿後20日
內向本院補提理由書（均須按他造當事人之人數附繕本）「切勿
逕送上級法院」。
                              書記官  鄭雅文
中    華    民    國    99    年    9     月    10    日
附錄法條：刑法第216條、第211條、第339條第1項、第3項。
中華民國刑法第216 條
（行使偽造變造或登載不實之文書罪）
行使第210 條至第215 條之文書者，依偽造、變造文書或登載不
實事項或使登載不實事項之規定處斷。
中華民國刑法第211 條
（偽造變造公文書罪）
偽造、變造公文書，足以生損害於公眾或他人者，處1 年以上7
年以下有期徒刑。
中華民國刑法第339 條
（普通詐欺罪）
意圖為自己或第三人不法之所有，以詐術使人將本人或第三人之
物交付者，處5 年以下有期徒刑、拘役或科或併科1 千元以下罰
金。
以前項方法得財產上不法之利益或使第三人得之者，亦同。
前二項之未遂犯罰之。
附表：
┌──┬────────┬───┬────────┬────────┬──────┐
│編號│名            稱│ 數量 │  沒收物及依據  │備    註        │卷證出處    │
├──┼────────┼───┼────────┼────────┼──────┤
│ 1  │偽造之「財政部臺│1張   │1、此偽造公文書 │此偽造之公文書雖│98年度他字第│
│    │北市國稅局文山稽│      │   左下方「稽徵 │係被告犯本案犯行│5482號偵查卷│
│    │徵所核定應繳納96│      │   機關首長」欄 │所生及所用之物，│宗第9頁。   │
│    │年度營利事業所得│      │   內偽造之「財 │然已因行使而交付│            │
│    │稅核定稅額繳款書│      │   政部台灣台北 │與林健，非屬被│            │
│    │」公文書        │      │   區國稅局局長 │告所有，亦非違禁│            │
│    │                │      │   稅單專用章」 │物，不能諭知沒收│            │
│    │                │      │   印文1枚。    │，然本偽造公文書│            │
│    │                │      │2、刑法第219條。│上，如左列欄位所│            │
│    │                │      │                │示之印文1枚，不 │            │
│    │                │      │                │問屬於犯人與否，│            │
│    │                │      │                │仍應依刑法第219 │            │
│    │                │      │                │條之規定諭知沒收│            │
│    │                │      │                │。              │            │
├──┼────────┼───┼────────┼────────┼──────┤
│ 2  │偽造之「財政部臺│1張   │1、此偽造公文書 │此偽造之公文書雖│同上卷第10頁│
│    │北市國稅局文山稽│      │   左下方「局（ │係被告犯本案犯行│。          │
│    │徵所違章案件罰鍰│      │   處）長」欄內 │所生及所用之物，│            │
│    │繳款書」公文書  │      │   偽造之「財政 │然已因行使而交付│            │
│    │                │      │   部台灣台北區 │與林健，非屬被│            │
│    │                │      │   國稅局局長稅 │告所有，亦非違禁│            │
│    │                │      │   單專用章」印 │物，不能諭知沒收│            │
│    │                │      │   文1枚。      │，然本偽造公文書│            │
│    │                │      │2、刑法第219條。│上，如左列欄位所│            │
│    │                │      │                │示之印文1枚，不 │            │
│    │                │      │                │問屬於犯人與否，│            │
│    │                │      │                │仍應依刑法第219 │            │
│    │                │      │                │條之規定諭知沒收│            │
│    │                │      │                │。              │            │
├──┼────────┼───┼────────┼────────┼──────┤
│ 3  │偽造之「財政部臺│1張   │1、此偽造公文書 │此偽造之公文書雖│同上卷第14頁│
│    │北市國稅局文山稽│      │   下方，偽造之 │係被告犯本案犯行│。          │
│    │徵所處分書」公文│      │   「分局長廖正 │所生及所用之物，│            │
│    │書              │      │   志」、「財政 │然已因行使而交付│            │
│    │                │      │   部臺北市國稅 │與林健，非屬被│            │
│    │                │      │   局印」公印文 │告所有，亦非違禁│            │
│    │                │      │   各1枚。      │物，不能諭知沒收│            │
│    │                │      │2、刑法第219條。│，然本偽造公文書│            │
│    │                │      │                │上，如左列欄位所│            │
│    │                │      │                │示之公印文各1枚 │            │
│    │                │      │                │，不問屬於犯人與│            │
│    │                │      │                │否，均應依刑法第│            │
│    │                │      │                │219條之規定諭知 │            │
│    │                │      │                │沒收。          │            │
└──┴────────┴───┴────────┴────────┴──────┘

司法院資訊處製作；財團法人民間司法改革基金會備份。
